---
title: "Analisis de Variantes raras en Familia 8"
author: "Yael Hernandez"
date: "`r Sys.Date()`"
output: 
  html_document: # El output controla los parámetros de salida del renderizado
    collapsed: false            # Contraer celdas de salida
    code_folding: show          # Mostrar el código
    toc: true                   # Mostrar la tabla de contenidos
    toc_depth: 4                # Niveles de títulos que se mostrarán
    toc_float: true             # Índices o contenidos flotantes
    smooth_scroll: true         # Activar el scroll
    highlight: kate             # Destacar
    df_print: paged             # Mostrar los dataframes en páginas
    number_sections: true       # Numeración de contenidos
    theme: flatly
editor_options: 
  markdown: 
    wrap: 72
---

```{r setup, include=FALSE}
knitr::opts_chunk$set(echo = TRUE)
```

# Preprocesamiento de los datos

```{r, warning=FALSE, message=FALSE}
library(readr)
library(dplyr)
# --- 1. Cargar los datos ---
file_path = "FAM8.xlsx - CSC_32553.varfile.ex.EDITED.csv"
df = read_csv(file_path)
names(df)
dim(df)

df <- df %>%
  mutate(
    TGP_FREQ = na_if(TGP_FREQ, "na"),
    ESP_FREQ = na_if(ESP_FREQ, "na")
  )

df <- df %>%
  mutate(
    TGP_FREQ = as.numeric(na_if(TGP_FREQ, "na")),
    ESP_FREQ = as.numeric(na_if(ESP_FREQ, "na"))
  )

```

## Explicacion de las columnas del dataset

**Identificacion de la variante**

-   **#CHR** → Cromosoma en donde esta la variante (1-22,X,Y,MT)

-   **START** → Posición inicial en el cromosoma (coordenada genómica).

-   **END** → Posición final (para SNVs suele ser igual a START, para
    indels puede diferir).

-   **REF** → Alelo de referencia (según el genoma de referencia, ej.
    GRCh38).

-   **ALT** → Alelo alternativo observado en tu muestra.

-   **ZYG** → Cigocidad en la muestra del *calling original* (puede
    variar con las columnas por individuo).

**Calidad del llamado**

-   **FILTER** → Estado del filtro

-   **QUAL** → Puntaje de calidad de la llamada (Phred-scale, más alto =
    más confiable).

-   **RR** → Read count de alelos de referencia (cuántos reads apoyan al
    REF).

-   **VR** → Read count de alelos variantes (cuántos reads apoyan al
    ALT).

-   **TR** → Total de lecturas en esa posición (RR+VR).

-   **RATIO** → Proporción de alelo variante (VR/TR).

-   **GQ** → Genotype Quality (calidad del genotipo asignado, en escala
    Phred).

-   **PL** → Genotype likelihoods (valores de probabilidad para hom REF
    / het / hom ALT).

**Informacion de VCF extendida**

-   **VCF_INFO** → Campo extra con anotaciones del VCF (`DP`, `MQ`,
    `QD`, etc.).

-   **BAND** → Región cromosómica (ej. 1q41).

-   **SNP17NF** → ID de la variante en una base de datos de SNPs.

**Anotacion funcional**

-   **ANNOTATION** → Tipo de cambio funcional (ej. `nonsynonymous SNV`,
    `synonymous`, `stopgain`, `frameshift`).

-   **GENE** → Símbolo del gen afectado (ej. MARCH1).

-   **GENE_NAME** → Nombre extendido del gen.

-   **ACCESSION** → Transcript ID en RefSeq (ej. NM_022746).

-   **EXON** → Exón afectado.

-   **NT_CHANGE** → Cambio a nivel de nucleótido (ej. c.A493G).

-   **AA_CHANGE** → Cambio a nivel de aminoácido (ej. p.T165A).

-   **ALL_TRX** → Anotación de todos los transcritos (no solo el
    principal).

**Frecuencia poblacional**

-   **TGP_FREQ** → Frecuencia alélica en *1000 Genomes Project*.

-   **ESP_FREQ** → Frecuencia alélica en *Exome Sequencing Project*.

-   **EVE_ALT_FREQ** → Otras bases de datos de frecuencia de alelos
    (ExAC, gnomAD, etc. según el pipeline).

-   **EVE_HOM** → Número de homocigotos observados en esas bases.

-   **EVS_ALLELES / ESP_GENOTYPES** → Información de genotipos en
    cohortes de referencia.

**Predictores funcionales**

(miden el efecto de variantes missense o no sinonimas)

-   **GRANTHAM_SC** → Distancia química entre aminoácidos (alto valor =
    cambio más drástico).

-   **PHASTCONS** → Conservación filogenética (0 = no conservado, 1 =
    altamente conservado).

-   **GERP / GERP_ESP** → Puntuación de conservación evolutiva (alto =
    función importante).

-   **PHYLOP_SC** → Conservación evolutiva (positivo = conservado,
    negativo = acelerado).

-   **PHYLOP_PRED** → Predicción (conservado / neutro).

-   **LRT_SCORE / LRT_PRED** → Likelihood Ratio Test, predice si la
    variante es funcional o neutral.

-   **SIFT_SCORE / SIFT_PRED** → Predice tolerado o dañino basado en
    conservación de aminoácidos.

-   **PPH2_SCORE / PPH2_PRED** → PolyPhen-2, clasifica como benigno,
    posiblemente dañino o probablemente dañino.

-   **MTT_SCORE / MTT_PRED** → Otro predictor de patogenicidad
    (dependiendo del pipeline).

-   **ESP_PPH2** → Predicciones integradas de PolyPhen-2 en ESP.

**Evolutivo/Comparativo**

-   **CHIMP** → Alelo en chimpancé (para inferir ancestralidad).

-   **EVE_ALT_FREQ** → Frecuencia alternativa en bases evolutivas.

Genotipos familiares

-   **Proband:ZYG** → Cigocidad de la variante en el paciente (ej.
    `het`, `hom`).

-   **Father:ZYG** → Cigocidad en el padre.

-   **Mother:ZYG** → Cigocidad en la madre.

-   **UASib:ZYG** → Cigocidad en la hermana no afectada.

Se puede ver:

-   **De novo**: Variante presente en el probando, ausente en ambos
    padres.

-   **Recesivo homocigoto**: Proband hom ALT, padres heterocigotos.

-   **Compuesto heterocigoto**: Proband heterocigoto para dos variantes
    diferentes en el mismo gen, cada variante heredada de un progenitor
    distinto.

# Filtrado de los datos

```{r}

#filtrado por calidad de QC, variantes sinonimas, y MAF <
df_filt = df %>%
  # Mantienes el filtro de calidad y exclusión de sinónimas
  filter(QUAL > 30) %>%
  filter(!ANNOTATION %in% c("synonymous SNV", "nonframeshift insertion", 
                            "nonframeshift deletion", "ncRNA_splicing")) %>% 
  # Filtros de frecuencia alélica (MAF)
  filter(is.na(TGP_FREQ) | TGP_FREQ <= 0.01) %>%  
  filter(is.na(ESP_FREQ) | ESP_FREQ <= 0.01) %>%
  filter(is.na(EVE_ALT_FREQ) | EVE_ALT_FREQ <= 0.01) %>%
  
  # Filtro de calidad de genotipo
  filter(GQ >= 20 | is.na(GQ)) %>%
  
  # Filtros para predictores funcionales
  filter(is.na(SIFT_PRED) | SIFT_PRED %in% c("damaging")) %>%
  filter(is.na(LRT_PRED) | LRT_PRED %in% c("deleterious")) %>%
  filter(is.na(MTT_PRED) | MTT_PRED %in% c("disease_causing"))
```

## filtrado para mutaciones de novo

```{r}
# De novo: presente en probando, ausente en ambos padres y hermana
denovo_variants <- df_filt %>%
  filter(`Proband:ZYG` %in% c("Proband:het", "Proband:hom")) %>%
  filter(`Father:ZYG` %in% c("Father:na")) %>%
  filter(`Mother:ZYG` %in% c("Mother:na")) %>%
  filter(`UASib:ZYG` %in% c("UASib:na"))

# Lista de genes candidatos de novo
denovo_genes <- unique(denovo_variants$GENE)
print(denovo_genes)

```

## filtrado para recesivos

```{r}
# Hom recesivos: probando hom ALT, padres heterocigotos
recessive_hom <- df_filt %>%
  filter(`Proband:ZYG` == "Proband:hom") %>%
  filter(`Father:ZYG` == "Father:het") %>%
  filter(`Mother:ZYG` == "Mother:het")

recessive_hom_genes <- unique(recessive_hom$GENE)
print(recessive_hom_genes)
```

```{r}
#Heterocigosidad compuesta
# Filtra las variantes donde el probando es heterocigoto
comphet_candidates = df_filt %>%
  filter(`Proband:ZYG` == "Proband:het")

# Identifica genes donde el probando tiene dos variantes diferentes,
# una heredada de cada padre
comphet_genes = comphet_candidates %>%
  # Agrupa por gen para analizar las variantes juntas
  group_by(GENE) %>%
  # Asegúrate de que hay al menos 2 variantes en el mismo gen
  filter(n() >= 2) %>%
  # Verifica que hay una variante con el patrón de herencia paterno (Father:het)
  # y otra variante con el patrón de herencia materno (Mother:het)
  filter(any(`Father:ZYG` == "Father:het" & `Mother:ZYG` == "Mother:na") & 
         any(`Mother:ZYG` == "Mother:het" & `Father:ZYG` == "Father:na")) %>%
  # Selecciona el nombre del gen
  pull(GENE) %>%
  unique()

print(comphet_genes)
```

# Genes Candidatos

```{r}
candidate_genes = c(denovo_genes,recessive_hom_genes, comphet_genes)
print(candidate_genes)
```

TUBB3 es el mas coherente con el fenotipo observado y descrito para la
familia 8.

Phenotype: Microcephaly; Cerebellar malformation; Seizures, febrile;
Global developmental delay; Vision impairment, central; Hypotonia;
Dystonia, generalized; Hyperreflexia; Weak cry

Ademas tiene sentido que sea una variante de novo dado a que ni los
padres y hermana estan afectados con la enfermedad.

```{r}
t(denovo_variants[3, ])
```
